【裁判字號】    98,訴,399
【裁判日期】    980729
【裁判案由】    拆屋還地等
【裁判全文】
臺灣臺北地方法院民事判決               98年度訴字第399號
原      告  臺灣臺北看守所
法定代理人  黃維賢
訴訟代理人  丙○○
被      告  己○○
                        69號.
            丁○○
            壬○○
            癸○○
            乙○○
            辛○○
            戊○○
兼上列六人
共      同
訴訟代理人  庚○○    住同上
上列當事人間拆屋還地等事件，本院於中華民國98年7月22日言
詞辯論終結，判決如下：
    主  文
被告己○○應將坐落臺北市○○區○○段三小段五六八地號上，
門牌號碼臺北市大安區○○○路○段五十九巷臨二之六十九號，
如附圖所示A部分，面積二十八平方公尺之建物及其他地上物拆
除，並將土地返還原告。其履行期間為陸個月。
被告己○○應給付原告新臺幣伍拾萬柒仟佰貳拾元，及自民
國九十七年九月六日起至清償日止按週年利率百分之五計算之利
息，並自民國九十七年九月七日起至返還上開土地之日止，按日
給付原告新臺幣貳佰玖拾貳元。
原告其餘之訴駁回。
訴訟費用由被告己○○負擔。
本判決於原告以新臺幣貳佰壹拾壹萬元為被告供擔保後，得假執
行。
原告其餘假執行之聲請駁回。
    事實及理由
壹、程序方面：
一、原告起訴時其法定代理人原為甲○○，嗣於本件繫屬中改由
    黃維賢為法定代理人，並具狀聲明承受訴訟，核與民事訴訟
    法第176條規定尚無不合，應予准許。
二、按訴狀送達後，原告不得將原訴變更或追加他訴，但擴張或
    減縮應受判決事項之聲明者，原告得將原訴變更或追加他訴
    。民事訴訟法第255條第1項第3款定有明文。經查，本件原
    告原起訴聲明為：(一)被告己○○、丁○○、壬○○、癸○○
    、乙○○、辛○○、戊○○、庚○○等應將坐落臺北市○○
    區○○段三小段568地號上，門牌號碼臺北市大安區○○○
    路○段59巷臨2之69號，如圖所標示部分，面積約23.28平方
    公尺之房屋及其他工作物拆除，並將土地返還原告。(二)被告
    己○○、丁○○、壬○○、癸○○、乙○○、辛○○、戊○○、庚○○等應給付新臺幣（下同）421,149元，及自起訴
    書狀送達之翌日起至清償日止按年利率百分之5計算之利息
    ，並自起訴書狀送達之翌日起至返還系爭土地之日止，按月
    給付原告7,381元。(三)願供擔保，請准宣告假執行。嗣於民
    國98年4月7日以書狀更正聲明為：(一)被告己○○、丁○○、
    壬○○、癸○○、乙○○、辛○○、戊○○、庚○○等應將
    坐落臺北市○○區○○段三小段568地號上，門牌號碼臺北
    市大安區○○○路○段59巷臨2之69號，如臺北市大安地政事
    務所土地複丈成果圖所示A部分，面積計為28平方公尺之建
    物及其他地上物拆除，並將土地返還原告。(二)被告己○○、
    丁○○、壬○○、癸○○、乙○○、辛○○、戊○○、庚○○等應給付507,614元，及自起訴書狀送達之翌日起至清償
    日止按年利率百分之5計算之利息，並自起訴書狀送達之翌
    日起至返還系爭土地之日止，按日給付原告292 元。(三)願供
    擔保，請准宣告假執行。復於98年5月26日以書狀更正聲明
    為：(一)被告己○○應將坐落臺北市○○區○○段三小段56 8
    地號上，門牌號碼臺北市大安區○○○路○段59 巷臨2之69
    號，如臺北市大安地政事務所土地複丈成果圖所示A部分，
    面積計為28平方公尺之建物及其他地上物拆除，並將土地返
    還原告。(二)被告己○○、丁○○、壬○○、辛○○、戊○○
    、庚○○等應給付原告507,614元，及自起訴書狀送達之翌
    日起至清償日止按年利率百分之5計算之利息，並自起訴書
    狀送達之翌日起至返還系爭土地之日止，按日給付原告292
    元。(三)被告乙○○、癸○○應自同地號房地上遷出，並將土
    地返還原告。(四)願供擔保，請准宣告假執行。核其訴之聲明
    變更僅擴張或縮減應受判決事項聲明，揆之首揭說明，其所
    為訴之變更應予准許。
貳、實體方面：
一、原告起訴主張：其為臺北市○○區○○段三小段568地號（
    下稱系爭土地）國有土地之管理機關。被告己○○未得其同
    意，亦無任何合法權源，竟以向他人買受門牌號碼臺北市大
    安區○○○路○段59巷臨2之69號建物後（下稱系爭房屋）再
    設籍並居住於系爭房屋之方式，無權占用系爭土地，爰依民
    法第767條規定，請求被告己○○拆除系爭土地上之房屋及
    其他工作物。另被告己○○、丁○○、壬○○、辛○○、戊○○、庚○○等六人無權占用系爭土地，為無法律上原因而
    受有相當於租金之利益，致原告受有損害，且被告己○○等
    六人占用系爭土地所得之利益，與原告所受不能管理、使用
    土地之損害間，具有相當因果關係，原告自得依不當得利之
    法則請求渠等應給付原告按申報地價年息百分之五計算相當
    於租金之不當得利。原告曾於95年12月29日聲請本院調解，
    嗣經本院於97年1月2日核發調解不成立證明書被告等仍繼續
    占用，為此請求自起訴書狀送達之翌日起回溯滿5年內之相
    當於租金之不當得利損害金及自起訴書狀送達之翌日起至清
    償日止按年利率百分之5計算之利息，暨自起訴書狀送達之
    翌日起，至遷讓返還系爭土地之日止，按月給付原告相當於
    租金之不當得利金。另被告癸○○、乙○○亦未得原告同意
    ，亦無法律上原因，而將戶籍設於系爭房屋，已影響原告所
    有權之使用收益，致原告受有損害，原告本於民法第767條
    中段請求渠等自系爭房地遷讓以排除侵害等情。並聲明：(一)
    被告己○○應將坐落臺北市○○區○○段三小段568地號上
    ，門牌號碼臺北市大安區○○○路○段59巷臨2之69號，如臺
    北市大安地政事務所土地複丈成果圖所示A部分，面積計為
    28 平方公尺之建物及其他地上物拆除，並將土地返還原告
    。(二)被告己○○、丁○○、壬○○、辛○○、戊○○、庚○○等應給付原告507,614元，及自起訴書狀送達之翌日起至
    清償日止按年利率百分之5計算之利息，並自起訴書狀送達
    之翌日起至返還系爭土地之日止，按日給付原告292元。(三)
    被告乙○○、癸○○應自同地號房地上遷出，並將土地返還
    原告(四)願供擔保，請准宣告假執行。
二、被告則以：系爭房屋係被告己○○於57年間獨資所購得，現
    有被告己○○、丁○○、壬○○、辛○○等四人居住於系爭
    房屋，被告戊○○為被告庚○○之妻，渠等因系爭房屋住不
    下，均在外租屋僅設籍於系爭房屋並未居處在此處，其餘被
    告癸○○、乙○○亦僅設籍該處並未居住在此等語資為抗辯
    ，並聲明：原告之訴及假執行之聲請均駁回。
三、查原告主張系爭臺北市○○區○○段三小段568地號為中華
    民國國有土地，原告為其管理機關，坐落其上之系爭房屋門
    牌號碼臺北市大安區○○○路○段59巷臨2之69號，如臺北市
    大安地政事務所土地複丈成果圖所示A部分，面積計為28平
    方公尺。系爭房屋由被告己○○於57年間所購得，系爭房地
    現仍由被告己○○、丁○○、壬○○、辛○○等佔用之等情
    ，業據原告提出之土地所有權狀、地籍圖騰本、現場照片、
    被告等戶籍謄本、華光社區住戶清查表、臺北看守所調解聲
    請狀、本院調解不成立證明書、地價證明書、土地及建築物
    位置圖為證，並經本院履勘現場，囑託臺北市大安地政事務
    所派員會同測量系爭房屋位置、面積，製有勘察筆錄、複丈
    成果圖附卷可稽，復為被告所不爭執，自堪信為真實。
四、得心證之理由：
    原告主張系爭土地為國有財產，其本於管理人之地位，被告
    無權占有系爭房地，其自得訴請被告拆除系爭房屋並騰空返
    還系爭土地，及請求相當於租金之不當得利，故本件之爭點
    厥為：(一)被告是否無權占有使用系爭土地？(二)如被告確無權
    占有系爭土地，原告得請求相當租金之不當得利金額若干？
    茲分敘如下：
  (一)被告是否無權占有使用系爭土地？
  1.按所有人對無權占有或侵害其所有物者，得請求返還之，對
    於妨害其所有權者，得請求除去之，民法第767條定有明文
    。又國有財產撥給各地國家機關使用，名義上雖仍屬國有，
    實際上即為使用機關行使所有人之權利，故本院對於是類財
    產，向准由管領機關起訴代國家主張所有權人之權利（最高
    法院29年上字第1061號判例意旨參照）。查，原告主張其為
    系爭土地之管理機關，系爭房屋無權占用系爭土地之事實，
    業據其提出土地所有權狀、地籍圖、現場照片、戶籍謄本、
    華光社區住戶清查表、臺北市○○段○○段568地號土地及建
    築物位置圖等件為證（見本院卷第4至15頁及第20頁），本
    院復依職權履勘現場並囑託臺北市大安地政事務所派員會同
    並依原告之指界測量系爭房屋位置、面積，製有勘驗筆錄、
    複丈成果圖各乙份附卷可稽（見本院卷第61頁、第78頁）已
    如前述；而被告就此亦不爭執，堪信原告之主張為真實。次
    查，系爭房屋為被告己○○於57年間獨資購買，且未辦理保
    存登記等情，亦為兩造所不爭，是被告己○○為系爭房屋之
    事實上處分權人。綜上，本件系爭房屋既無任何法律上原因
    占用系爭土地，且被告己○○就系爭房屋有事實上之處分權
    ，則原告依上揭規定，請求被告己○○拆除系爭房屋，並返
    還土地部分，為有理由，應予准許。
  2.至原告另請求被告乙○○、癸○○自系爭房屋遷離部分，原
    告亦自承上開被告乙○○、癸○○僅設籍於系爭房屋，並未
    實際居住於系爭房屋內，則彼等並非系爭房屋之占有人甚明
    ，是原告請求被告乙○○、癸○○自系爭房屋及其基地遷離
    ，即屬無據。
  (二)如被告確無權占有系爭土地，原告得請求相當租金之不當得
    利金額若干？
  1.按無法律上之原因而受利益，致他人受損害者，應返還其利
    益，依其利益之性質不能返還者，應償還其價額，民法第17
    9條、第181條但書分別定有明文，而無權占有他人土地，可
    能獲得相當於租金之利益為社會通常之觀念（最高法院61年
    台上字第1695號判例參照）。次按租金之請求權因五年間不
    行使而消滅，既為民法第126條所明定。又無法律上之原因
    而獲得相當於租金之利益，致他人受損害時，如該他人之返
    還利益請求權已逾租金短期消滅時效之期間，對於相當於已
    罹消滅時效之租金之利益，不得依不當得利之法則，請求返
    還（最高法院49年台上字第1730號判例、65年度第5次民庭
    庭推總會決定參照）。復按無權占有他人土地興建房屋，因
    而獲有不當利益者，係該房屋之所有人或事實上處分權人，
    並非房屋之占有人，基地所有人亦係因該房屋之無權占有基
    地，而受有損害，尚與房屋占用人之占有房屋之間，並無直
    接因果關係存在，是基地所有人即無向房屋占用人請求給付
    相當於租金之不當得利之餘地（最高法院97年度台上字第
    323號判決參照）。
  2.經查，本件直接占用系爭土地者為系爭房屋，而除被告己○○外，其餘被告並非系爭房屋之事實上處分權人，已如前述
    ，自難認被告丁○○、壬○○、辛○○、戊○○、庚○○因
    占用系爭土地而獲有不當得利。
  3.經查，系爭房屋係屬無權占有系爭土地，業經本院認定如前
    所述，系爭房屋未取得原告之同意而占有土地，為無權占有
    ，被告己○○為系爭房屋之事實上處分權人，自獲得使用系
    爭土地利益，非有法律上之原因，係屬不當得利，因其所受
    利益之性質不能返還原形，自應返還價額，即相當於租金之
    數額，而依前開說明，原告得請求被告己○○返還相當於租
    金之不當得利，其請求權時效期間為5年。又原告之起訴狀
    繕本送達被告己○○之日為97年9月5日，此有送達證書附卷
    可稽（見本院卷第26頁），準此，原告請求被告己○○自起
    訴狀繕本送達之翌日即97年9月6日往前回溯5年即自92年9月
    7日起至97年9月6日止之不當得利，並自97年9月7日往後至
    拆屋還地之不當得利部分部分，為有理由，應予准許，逾此
    部分為無理由，應予駁回。
  4.又城市地方房屋之租金，以不超過土地及其建築物申報總價
    年息百分之十為限，土地法第97條第1項定有明文，而該條
    規定於租用基地建築房屋準用之，土地法第105條亦定有明
    文。所謂土地之總價額，係指法定地價而言，土地所有權人
    依土地法所申報之地價為法定地價，土地法施行法第25條、
    土地法第148條分別定有明文，而舉辦規定地價或重新規定
    地價時，土地所有權人未於公告期間申報地價者，以公告地
    價百分之八十為其申報地價，平均地權條例第16條前段亦規
    定明確。另基地租金之數額，除以基地申報地價為基礎外，
    尚須斟酌基地之位置，工商業繁榮之程度，承租人利用基地
    之經濟價值及所受利益等項，並與鄰地租金相比較，以為決
    定（最高法院68年台上字第3071號判例參照）。經查，系爭
    土地屬於城市地方，有土地法等前開規定之適用。次查，系
    爭土地位於位於杭州南路巷內，鄰近國立中正文化中心，中
    華郵政、中華電信大樓、中正國中，交通便捷、生活機能完
    足，有勘驗筆錄及原告提出之現場照片附卷足憑。本院審酌
    上情，認原告僅請求以系爭土地公告地價5％計算之不當得
    利，尚屬適當。再查系爭土地為公有土地，92年度公告地價
    為每平方公尺70,417元、93年度至95年度公告地價為每平方
    公尺70,663元，96年度至97年度公告地價為每平方公尺
    76,094元，有臺北市大安區地政事務所地價證明書在卷可參
    （見本院卷第19頁），而系爭土地面積為28平方公尺，有臺
    北市大安地政事務所98年3月2日北市大地二字第0983018940
    0號函暨所附土地複丈成果圖乙份可參（見本院卷第78、79
    頁）。則依上開公告地價為準，計算如下：
  自92年9月7日至92年12月31日止，共計116天，不當得利總
    額為31,331元【計算式：28平方公尺×70,417元（92年每平
    方公尺土地公告地價）×（116÷365）×5%＝31,331，元以
    下四捨五入】。
  自93年1月1日至95年12月31日止，共計3年，不當得利總額
    為296,785元【計算式：28平方公尺×70,663元（93年至95
    年每平方公尺土地公告地價）×3×5%＝296,785】。
  自96年1月1日至97年9月6日止，共計1年又249天，不當得利
    總額為179,207元【計算式：28平方公尺×76,094元（96年
    、97年每平方公尺土地公告地價）×（1+249÷365）×5%＝
    179,207】。
  以上合計507,323元【計算式：31,331+296,785+179,207＝
    507,323】
  自97年9月7日起至返還所占土地之日止之不當得利，為每日
    292元【計算式：28平方公尺×76,094元（97年每平方公尺
    土地公告地價）÷365×5%＝292】。
  5.另按「給付無確定期限者，債務人於債權人得請求給付時，
    經其催告而未為給付，自受催告時起，負遲延責任。其經債
    權人起訴而送達訴狀，或依督促程序送達支付命令，或為其
    他相類之行為者，與催告有同一之效力」；「應付利息之債
    務，其利率未經約定，亦無法律可據者，週年利率為百分之
    五」；「聲請調解與起訴有同一效力」，民法第229條第2項
    、第203條分別定有明文。綜上，原告請求被告己○○給付
    相當於租金之不當得利507,323元，及自97年9月6日起至清
    償日止，按年息5％計算之利息，暨自97年9月7日起至返還
    所占土地之日止，按日給付292元部分，為有理由，應予准
    許，逾此部分為無理由，應予駁回。
五、綜上所述，原告依所有物返還請求權及不當得利等法律關係
    ，請求被告己○○給付如主文第一項、第二項所示部分，為
    有理由，應予准許，逾此部分之請求，即屬無據，應予駁回
    。
六、又本件衡諸被告己○○居住該處多年，生活物件不少且現年
    則高達68歲，有其戶籍謄本在卷可參（見本院卷第9頁），
    依其能力一時覓地搬遷應屬不易，核其性質非長時間不能履
    行，爰依民事訴訟法第396條第1項前段規定，酌定履行期間
    6個月。
七、原告陳明願供擔保，聲請宣告假執行，經核其勝訴部份，合
    於法律規定，爰酌定相當之擔保金額宣告之；其餘假執行之
    聲請，因該部份訴之駁回而失所依據，應予駁回。
八、本件事證已臻明確，兩造其餘攻擊防禦方法，經審酌後，或
    與本件無涉，或與判決結果不生影響，毋庸一一論列，併此
    敘明。
九、訴訟費用負擔之依據：民事訴訟法第78條。
中    華    民    國    98    年    7     月    29    日
                  民事第二庭    審判長法  官  朱漢寶
                                      法  官  陳秀貞
                                      法  官  陳雯珊
以上正本係照原本作成。
如對本判決上訴，須於判決送達後20日內向本院提出上訴狀。
中    華    民    國    98    年    7     月    29    日
                                      書記官  陳彥樺


司法院資訊處製作；財團法人民間司法改革基金會備份。
